臺灣嘉義地方法院民事判決
                                      109年度訴字第474號
原      告  何龍掌  
訴訟代理人  王振名律師
            鄭瑋哲律師 
參  加  人  劉文海  

代  理  人  劉漢卿  



被      告  林娥    

上列當事人間分割共有物事件，本院於民國110年4月7日辯論終
結，判決如下：
    主  文
一、兩造共有坐落嘉義縣○○鄉○○段○○地號土地准予分割，分割方
    式如附圖所示：其中編號子部分，面積七五九點四六平方公
    尺土地，分歸被告單獨取得；編號丑部分，面積一八九點六
    九平方公尺土地，分歸原告單獨取得。
二、訴訟費用由兩造依附表一訴訟費用負擔比例欄負擔。
三、訴訟參加之費用由參加人負擔。
    事  實  及  理  由
甲、程序事項：
壹、按不變更訴訟標的，而補充或更正事實上或法律上之陳述者
    ，非為訴之變更或追加，民事訴訟法第256條定有明文。查
    原告起訴時聲明為：「1、兩造共有坐落嘉義縣○○鄉○○段00
    地號，面積949.15平方公尺土地，准予分割（分割方案待地
    政測量製圖後再行提出）。2、訴訟費用由兩造依應有部分
    比例分擔。」；嗣於110年4月7日當庭更正聲明為：「1、兩
    造共有坐落嘉義縣○○鄉○○段00地號，面積949.15平方公尺土
    地（下稱系爭土地），請准依嘉義縣大林地政事務所110年3
    月16日嘉林地測字第1100001500號函所附110年3月15日複丈
    成果圖。（即本院卷第297頁，下稱附圖）所示之方式分割
    ：編號丑部分，面積189.69平方公尺，分歸原告所有；編號
    子部分，面積759.46平方公尺，分歸被告所有。2、訴訟費
    用由兩造依應有部分比例分擔。」核原告所為僅依地政事務
    所實際測量後，補充更正分割方式及分割後兩造所得受分配
    之面積，使訴訟標的更為明確，非為訴之變更或追加，與前
    揭規定相符，應予准許，先予敘明。
貳、被告經合法通知，未於最後言詞辯論期日到場，核無民事訴
    訟法第386條所列各款情形，爰依原告之聲請，由其一造辯
    論而為判決。
參、按就兩造之訴訟有法律上利害關係之第三人，為輔助一造起
    見，於該訴訟繫屬中，得為參加，民事訴訟法第58條第1項
    定有明文。而民事訴訟法第58條第1項所稱有法律上利害關
    係之第三人，係指第三人在私法或公法上之法律關係或權利
    義務，將因其所輔助之當事人受敗訴判決有致其直接或間接
    影響之不利益，倘該當事人獲勝訴判決，即可免受不利益之
    情形而言，且不問其敗訴判決之內容為主文之諭示或理由之
    判斷，祇須其有致該第三人受不利益之影響者，均應認其有
    輔助參加訴訟之利益而涵攝在內，以避免裁判歧異及紛爭擴
    大或顯在化（最高法院97年度台抗字第414號裁定意旨參照
    ）。本件原告對被告起訴請求分割共有物，而參加人劉文海
    為原告之債權人及系爭土地之抵押權人，有土地登記第一類
    謄本為證，堪認參加人主張其因原告於本件訴訟敗訴而受有
    私法上之不利益，故於本件訴訟有法律上之利害關係，為輔
    助原告而聲請訴訟參加，經核於法尚無不合，應予准許。
乙、實體事項：
壹、原告主張：
一、兩造共有坐落嘉義縣○○鄉○○段00地號之土地（下稱系爭土地
    ），原告之應有部分為4分之1。
二、按共有物依其使用目的並非不能分割，而又未有不分割之契
    約者，各共有人得隨時請求分割共有物，民法第823條第1項
    規定甚明，此項規定，旨在消滅物之共有狀態，以發揮最大
    經濟效益，並提高土地之利用價值。經查：兩造就系爭土地
    並無不為分割之特約，系爭土地又無不能分割之情形，惟共
    有人對於分割之方法無法達成協議，為使系爭土地充分發揮
    經濟效用，爰依民法823條第1項規定，請求裁判分割系爭土
    地。
三、對被告抗辯之陳述：
    就被告所述系爭土地上建物部分，原告主張應由分得之人自
    行處理，因本件是分割系爭土地。
四、雖系爭土地上之抵押權人即參加人劉文海與原告間就該抵押
    權有流抵約款之約定（下稱系爭流抵約款）並經登記，惟依
    臺灣高等法院暨所屬法院101年法律座談會民事類提案第9號
    之意旨，按縱該流抵約定已為登記，亦僅生該取得抵押物所
    有權之第三人須受此約款拘束之效果，系爭土地尚未依上開
    系爭流抵約款辦理所有權移轉登記前，系爭土地應有部分4
    分之1之所有權仍屬原告所有。
五、依亞聯不動產估價師事務所之估價報告書所示，被告分得之
    土地因地上建物坐落所受損害之金額為新臺幣（下同）49萬
    5,113元，然此一金額超出原告先前之預估甚多，且原告資
    力不足，無法支付49萬5,113元如此高額之補償金予被告，
    故原告願減少本件分配之面積，作為被告上揭損失之補償，
六、聲明：
（一）兩造共有坐落嘉義縣○○鄉○○段00地號，面積949.15平方公
      尺土地，請准依附圖所示之方式分割：編號丑部分，面積
      189.69平方公尺，分歸原告所有；編號子部分，面積759.
      46平方公尺，分歸被告所有。
（二）訴訟費用由兩造依應有部分比例分擔。
貳、被告未於最後言詞辯論期日到庭，惟曾到庭並以書狀陳述略
    以：希望將系爭土地上之建物（即門牌號碼：嘉義縣○○鄉○○
    村○○○00號房屋）併同處理，否則不同意分割。系爭建物沒
    有辦理保存登記，所有權人是被告公公，惟被告公公過世後
    ，即由原告、訴外人何龍鎮、何龍鉦、蕭何月員、黃何秀鸝
    、周何勉、陳何柳、何秀錦、何秀隋，共9人繼承，並現由
    該9人共同使用中，納稅義務人亦已變更為上開9人。
參、參加人到庭表示：希望由原告取得系爭土地全部，而由原告
    對被告補償差額；原告有向參加人借錢，參加人從事不動產
    事業，參加人有意思協助處理。
肆、本院之判斷：
一、系爭土地為兩造共有，原告應有部分四分之一，被告應有部
    分四分之三；原告將其應有部分為參加人劉文海設定抵押權
    ；系爭土地上有一未辦理保存登記之建物，由原告、訴外人
    何龍鎮、何龍鉦、蕭何月員、黃何秀鸝、周何勉、陳何柳、
    何秀錦、何秀隋等9人公同共有等情，為兩造所不爭執，並
    有系爭土地第一類謄本（本院卷第39頁至第41頁），自可信
    為真實。
二、按「各共有人，除法令另有規定外，得隨時請求分割共有物
    。但因物之使用目的不能分割或契約訂有不分割之期限者，
    不在此限」、「共有物之分割，依共有人協議之方法行之。
    分割之方法不能協議決定，或於協議決定後因消滅時效完成
    經共有人拒絕履行者，法院得因任何共有人之請求，命為下
    列之分配：一、以原物分配於各共有人。但各共有人均受原
    物之分配顯有困難者，得將原物分配於部分共有人。二、原
    物分配顯有困難時，得變賣共有物，以價金分配於各共有人
    ；或以原物之一部分分配於各共有人，他部分變賣，以價金
    分配於各共有人。以原物為分配時，如共有人中有未受分配
    ，或不能按其應有部分受分配者，得以金錢補償之。以原物
    為分配時，因共有人之利益或其他必要情形，得就共有物之
    一部分仍維持共有。共有人相同之數不動產，除法令另有規
    定外，共有人得請求合併分割」，民法第823條第1項、第82
    4條第1項至第5項分別定有明文。查原告主張兩造共有人就
    系爭土地，未訂有不分割之協議，亦無因物之使用目的上不
    能分割之情形，為被告所未爭執，揆諸首揭規定，原告訴請
    判決分割系爭土地，自無不合，應予准許。
三、經查，系爭土地上有磚造平房（下稱系爭建物）係原告之父
    所興建，現由原告、訴外人何龍鎮、何龍鉦、蕭何月員、黃
    何秀鸝、周何勉、陳何柳、何秀錦、何秀隋等9人公同共有
    。系爭建物在被告分得之土地上，是系爭建物現況無礙分割
    方案之取捨。再附圖系爭土地編號子（即系爭估價報告書中
    所載編號乙）部分為711.86平方公尺，若土地無建物存在之
    價值為每平方公尺10,400元（系爭估價報告書第69頁）；惟
    系爭土地編號子部分土地上有系爭建物，致被告受有減損之
    金額為49萬5,113元等情，有亞聯不動產估價師事務所109年
    9月21日109嘉亞估字第092101號函（本院卷第161頁）所附
    估價報告書可參，可知系爭建物致附圖編號子部分之價值減
    損至每平方公尺9,704元【計算式：《（711.86㎡×10,400元）
    －495,113元》÷711.86㎡=9,704元】。另附圖一編號丑之土地
    ，與附圖編號子之土地相鄰，均臨5米現有巷道，惟編號丑
    之土地上無建物，依系爭估價報告書之分析，可認附圖編號
    丑之土地價值為每平方公尺10,400元。
四、原告稱願減少分配面積，作為被告損失之補償，即將無建物
    占有之土地作價與被告，而被告未表示反對。經核被告減損
    之金額49萬5,113元，以編號丑土地之價值為每方公尺10,40
    0元計算，可取得之面積為47.6平方公尺（計算式：495,113
    元÷10,400元＝47.6），是本件於找補後原告應分得之面積為
    189.69平方公尺（計算式：237.29－47.6＝189.69），被告應
    分得之面積為759.46平方公尺（計算式：711.86+47.6＝759.
    46）。是本院審酌共有人之意願、各共有人間之利害關係、
    土地使用現狀、經濟價值、公平合理、分割後各共有人之利
    用價值、共有人之應有部分、共有物之客觀情狀及四周狀況
    、相關建築法規等情，認採附圖之分割方案，對各共有人最
    為適當。從而，本院以附圖所示之分割方案，分割如主文第
    1項所述。
五、至原告於109年1月21日雖將其系爭土地權利範圍4分之1部分
    ，設定擔保債權總金額：50萬元、擔保債權種類及範圍：10
    9年1月20日借貸契約與本票所發生之債務、清償日期：109
    年4月19日之普通抵押權（下稱系爭抵押權）與參加人劉文
    海，並為「債權已屆清償期而未為清償時，抵押物的所有權
    移屬於抵押權人」流抵約定之登記。惟查，96年3月28日固
    經修正增訂民法第873條之1「約定於債權已屆清償期而未為
    清償時，抵押物之所有權移屬於抵押權人者，非經登記，不
    得對抗第三人」有關抵押權流質契約之規定，然該流抵約定
    縱經登記，應僅生該取得抵押物所有權之第三人須受此約款
    拘束之效果，即若債權屆清償期而未清償，負有將抵押物所
    有權移轉登記與抵押權人之義務而已，並不因此而影響抵押
    物共有人請求分割之權利；且「不動產所有人設定抵押權後
    ，得將不動產讓與他人。但其抵押權不因此而受影響」，此
    為民法第867條所明揭，是本件系爭土地雖經本院審酌後依
    附圖分割，依上開規定，系爭抵押權之設定並不因土地分割
    而受有影響，自不得逕謂流抵約定為限制共有物請求分割之
    規定。況流抵約定係以將來標的物權利之移轉作為擔保債權
    之手段，特徵在於手段（移轉權利）可能大於目的（擔保債
    權）之情形，故流抵約定非以取得擔保標的物之所有權為目
    的，性質上為擔保權，尚不因此而限制共有物所有權人基於
    所有權請求分割之權利。準此，原告本於系爭土地共有人地
    位而依民法第823條第1項請求分割，不因被告以其系爭土地
    權利範圍設定系爭抵押權與參加人劉文海，並為流抵約定之
    登記而受有限制，併此敘明之。
六、綜上所述，原告本於共有人之資格，訴請分割系爭土地，應
    予准許。本院審酌系爭土地目前使用情形、分割後各筆土地
    之位置及價值、對外通行條件、土地最大經濟效用及各共有
    人之意見等因素，認原告所提出如附圖所示分割方案為可採
    ，爰判決如主文第1項所示。
七、末按因分割共有物而涉訟，由敗訴當事人負擔訴訟費用顯失
    公平者，法院得酌量情形，命勝訴之當事人負擔其一部，民
    事訴訟法第80條之1 定有明文。查本件雖認原告之主張為有
    理由，而准予分割系爭土地，惟分割共有物之訴，係合兩造
    之必要共同訴訟，但被告之應訴實因訴訟性質所不得不然，
    故所為抗辯自為伸張或防衛權利所必要，是以本院認本件之
    訴訟費用應由兩造按其應有部分之比例分擔，較為公允，爰
    諭知如主文第2項所示。
伍、因本件事證已臻明確，兩造其餘主張陳述及所提之證據，經
    本院斟酌後，咸認與判決結果不生影響，均毋庸再予論述，
    附此敘明。
陸、據上論結，原告之訴為有理由，依民事訴訟法第80條之1判
    決如主文。
中　　華　　民　　國　　110 　年　　4 　　月　　21　　日
                  民事第一庭法　官　邱美英
以上正本係照原本作成。
如對本判決上訴須於判決送達後20日內向本院提出上訴狀。
如委任律師提起上訴者，應一併繳納上訴審裁判費。　　　　　
中　　華　　民　　國　　110 　年　　4 　　月　　21　　日
                            書記官　黃怡禎
附圖：嘉義縣大林地政事務所110年3月16日嘉林地測字第
&ZZZZ; &ZZZZ; &ZZZZ; 0000000000號函所附110年3月15日複丈
      成果圖。（本院卷第297頁）
附表一：
嘉義縣○○鄉○○段00地號土地（面積949.15平方公尺）      編號 共有人 應有部分 按應有部分比例計算之面積（平方公尺） 找補後分得之面積（平方公尺） 訴訟費用負擔比例 1 林娥 3/4 711.86 759.46 3/4 2 何龍掌 1/4 237.29 189.69 1/4